臺灣高等法院臺中分院民事判決　95年度上易字第430號
上　訴　人　乙○○
被上訴人　　甲○○
上列當事人間請求清償借款事件，上訴人對於民國95年10月17日
臺灣南投地方法院95年度訴更字第1號第一審判決提起上訴，本
院於96年4月11日言詞辯論終結，判決如下：
    主  文
原判決除確定部分外廢棄。
上開廢棄部分被上訴人在第一審之訴及假執行之聲請均駁回。
第一、二審訴訟費用由被上訴人負擔。
    事實及理由
一、被上訴人起訴主張：上訴人於民國79年4月至6月間，在南投
    市順順證券股份有限公司（下稱順順證券）開立帳戶，從事
    股票買賣行為，該銀行交割專戶設立於南投縣南投市農會，
    上訴人之存款帳戶為00000000000000（下稱13795）號，上
    訴人並於79年4月、5月間透過順順證券及「旺旺投資有限公
    司籌備處」（下稱旺旺公司籌備處）主辦人員，向旺旺公司
    籌備處調借資金作為融資之用，旺旺公司籌備處並定每月月
    中及月底，向借款客戶收取利息，日息每萬元以7元計算，
    並定於借款日起6個月清償。上訴人則分別於79年4月7日、
    79 年5月16日向旺旺籌備處借款新台幣（下同）10萬元及90
    萬元，旺旺公司籌備處由其設於南投市農會帳戶為00000000
    000000（下稱32061）號帳戶領出後，轉帳存入上訴人13795
    號存款帳戶內，共計匯入100萬元，上訴人雖未簽立借據，
    然確有向旺旺公司籌備處借款，至今均未返還。而上訴人向
    旺旺公司籌備處借款資金來源，是由旺旺公司籌備處向他人
    調借資金，再借給上訴人使用，其中旺旺公司籌備處曾分別
    向訴外人簡世杰借款550萬元，向訴外人簡再或借款300萬元
    ，並由該二人將資金匯入旺旺公司設於南投市農會之32061
    號帳戶，嗣因上訴人及其他債務人積欠旺旺公司籌備處借款
    未清償，旺旺公司籌備處遂經營不善結束營業，而因旺旺公
    司籌備處向簡世杰及簡再或借款時，均由訴外人張振傳簽發
    本票，並由訴外人錢日茂等人背書保證，故簡世杰、簡再或
    等人事後均據上開本票向張振傳、錢日茂等人求償，錢日茂
    各向簡世杰清償95萬元、簡再或清償96萬元，共代旺旺公司
    籌備處清償191萬元，依民法第749條之規定，錢日茂因此取
    得該19 1萬元之債權，錢日茂又再將該191萬元之債權移轉
    與被上訴人。上訴人既然積欠旺旺公司籌備處100萬元未清
    償，而旺旺公司籌備處因怠於行使對上訴人請求返還借款之
    權利，被上訴人依民法第242條之規定，代位旺旺公司向上
    訴人行使追索權，爰起訴請求判決上訴人應給付被上訴人10
    0萬元及自79年5月16日起至清償日止按年息百分之5計算之
    利息，嗣變更求為判決：(一)先位聲明：上訴人應給付旺旺投
    資有限公司籌備處100萬元及自79年5月16日起至清償日止，
    按年息百分之5計算之利息，並由被上訴人代位受領。並陳
    明願供擔保，請准宣告假執行。(二)備位聲明：上訴人應給付
    旺旺公司籌備處設立人李舜梆100萬元及自79年5月16日起至
    清償日止，按年息百分之5計算之利息，並由被上訴人代位
    受領。並陳明願供擔保，請准宣告假執行。
二、上訴人則以：南投市農會13795帳號確實是伊所使用之帳戶
    ，但並不清楚為何旺旺公司籌備處會匯款到伊的帳戶，伊未
    向旺旺公司申請融資，買賣股票均係用自己的錢，且股票也
    都放在順順證券，確實並未向被上訴人借錢。本件旺旺公司
    是否已完成設立登記，有無權利能力？是否經過解散、清算
    或破產程序？被上訴人又如何取得對旺旺公司籌備處之債權
    ？為何被上訴人需代位旺旺公司行使權利？被上訴人是否曾
    向旺旺公司催告？為何認定旺旺公司怠於行使權利。縱使旺
    旺公司籌備處確實有向簡世杰、簡再或借款，為何簡世杰並
    未向旺旺公司籌備處主張權利？且被上訴人提出之支付命令
    均係依據本票關係而請求，錢日茂所清償者，係個人之借款
    ？或係旺旺公司對外之負債？，且為何錢日茂僅清償部分款
    項即得將債權讓與他人，並自行鯨吞旺旺公司之資產？再者
    ，倘被上訴人提出之取款憑條為真，亦僅得證明旺旺公司確
    實有將金錢交付與上訴人，但卻無法證明旺旺公司與上訴人
    間確實有借貸契約關係存在，或該筆債權已屆清償期，而旺
    旺公司籌備處之客戶眾多，證人李舜邦如何清楚記得15年前
    每一筆借款債務？證人李舜邦與旺旺公司間具有利害關係，
    其證言並不可採。縱使上訴人確有向旺旺公司籌備處借款，
    依被上訴人之主張，該借款債權已於79年5月16日到期，至
    今已超過15年，顯然已因罹於時效而消滅，依法主張時效抗
    辯；答辯之聲明：被上訴人之訴及其假執行之聲請均駁回；
    如受不利益之判決，願供擔保請准免為假執行之宣告。
三、原審審酌兩造提出之攻擊防禦方法，就被上訴人主張先位之
    訴部分，判決上訴人應給付旺旺公司籌備處100萬元，及自
    89年7月28日起至清償日止按週年利率百分之5計算之利息，
    並由被上訴人代位受領。被上訴人其餘之訴駁回，並以供擔
    保為條件之假執行及免為假執行宣告。上訴人不服原判決，
    其上訴之聲明：(一)原判決廢棄；(二)上開廢棄部分，被上訴人
    在第一審之訴及假執行聲請均駁回。被上訴人答辯之聲明：
    駁回上訴。
四、被上訴人主張上訴人於79年間4月至6月間在順順證券公司開
    立帳戶，從事股票買賣行為，並向旺旺公司籌備處分別於79
    年4月7日、79年5月16日借款10萬元及90萬元，而旺旺公司
    籌備處借款予上訴人之資金，是分別向簡再或、簡世杰等人
    借款而來，順順證券公司經營不善結束營業後，上訴人未清
    償上開借款，後當時擔任借款保證人之訴外人錢日茂已代旺
    旺公司籌備處向簡世杰清償95萬元、簡再或清償96萬元，共
    代旺旺公司籌備處清償191萬元，依民法第749條之規定，訴
    外人錢日茂因此取得該191萬元之債權，被上訴人復自錢日
    茂受讓該191萬元之債權，而旺旺公司因怠於行使對上訴人
    請求返還借款之權利，被上訴人依民法第242條之規定，代
    位旺旺公司向上訴人行使追索權。上訴人對13795帳號為其
    使用之帳號，及13795帳號有上開款項匯入一節均不否認，
    然否認有旺旺公司籌備處之存在，且被上訴人非旺旺公司籌
    備處之債權人，不得代位行使對上訴人之借款請求權，並主
    張時效之抗辯，則本案兩造之爭點有：
  (一)旺旺公司籌備處之法律性質？是否具權利能力？
  (二)債權讓與人錢日茂曾清償簡世杰、簡再或等人之債務，是否
    係清償自己之合夥債務？
  (三)錢日茂對旺旺公司籌備處是否有100萬元之債權而得讓與被
    上訴人？
  (四)系爭借款之清償日為何？請求權是否已逾15年之消滅時效？
五、以下之事實為兩造所不爭執：
　(一)上訴人於79年4月7日及同年5月16日各向訴外人旺旺公司籌
    備處借款10萬元、90萬元，合計100萬元（見本院卷第60頁
    背面第4列以下）。
  (二)被上訴人受讓債權之債權讓與人錢日茂曾有違反證券交易法
    所定「證券商非經主管機關核准，不得收受存款，辦理放款
    」之行為，業經台灣台中地方法院（下稱台中地院）80年度
    訴字第816號、本院81年度上易字第4號刑事判決處有期徒刑
    8月減為有期徒刑4月確定，該刑事判決認定錢日茂與張振傳
    、何基德、詹國貞、黃水道、陳錦泉、李舜梆等人於79 年2
    月間順順證券公司召開董監事聯誼會後，以座談會方式在南
    投縣南投市○○路791巷21號順順證券公司地下室另行設立
    旺旺公司籌備處，推由李舜梆負責辦理，嗣經多次座談議定
    以集資方式，融資墊款予順順證券公司客戶買賣股票（即俗
    稱丙種墊款），客戶則將存摺、印章交由旺旺公司籌備處之
    承辦人李舜梆及會計熊龍花辦理融資轉帳等情，此有本院調
    閱本院95年度上字第164號、原法院94年度訴字第427號、本
    院95年度金上字第3號民事卷審認無訛。
  (三)旺旺公司籌備處於79底因經營不善而結束營業，並未成立公
    司，旺旺公司籌備處向金主借款時，是交付張振傳所簽發由
    詹國貞、錢日茂、何基德、黃水道、李舜梆等人背書之本票
    。
  (四)旺旺公司籌備處有在南投市農會設立32061號帳戶，該帳戶
    有於79年4月7日、79年5月16日分別匯款100,000元、900,00
    0元至上訴人名下同農會13795號帳戶供上訴人融資買賣股票
    。
六、本院得心證之理由：
  (一)旺旺公司籌備處之法律性質為何？
    1.旺旺公司籌備處係於79年2月初順順證券公司董事長張振
      傳與訴外人何基德、錢日茂、李舜梆、詹國貞、黃水道等
      人在順順證券公司召開董監事聯誼會後，以座談會方式決
      議在順順證券公司位在南投市○○路791巷21號地下室，
      另行設立旺旺公司籌備處，推由李舜梆負責辦理業務，嗣
      經多次座談議定以集資方式，融資墊款供客戶買賣股票，
      遂由順順證券公司董監事出資，及向第三人為短期借款集
      資，提供順順證券公司客戶買賣股票融資墊款服務，但客
      戶須將存摺、印章交由旺旺公司籌備處之承辦人李舜梆辦
      理融資轉帳，而於同年3至6月間先後透過順順證券公司營
      業員李英鳳、林燈森等人貸款予順順證券公司客戶購買股
      票等情，業經臺中地院80年度訴字第816號及本院81年度
      上易字第4號刑事判決認為訴外人錢日茂等人違法證券交
      易法而判刑確定，此有上開刑事判決附卷可參（見原法院
      94年度訴字第427號民事影卷、81年度自字第568號刑事影
      卷）。
    2.按稱合夥者，謂二人以上互約出資以經營共同事業之契約
      ；各合夥人之出資及其他合夥財產，為合夥人全體之公同
　　　共有；合夥財產不足清償合夥之債務時，各合夥人對於不
  　　足之額，連帶負其責任，民法第667條第1項、第668條、
    　第681條分別定有明文。復按公司未經核准登記，其所負
      債務，各股東應依合夥之例，擔負償還責任；合夥團體非
      至解散清算完結，不能謂已經消滅，清算人之職務實包含
      了結現在事務、索取債權、清償債務及分配餘存財產各項
      （最高法院19年上字第1403號、18年上字第2536號判例參
      照）。查旺旺公司籌備處固未辦理公司設立登記，然依上
      開判例意旨，仍應視為由出資人所組成之合夥團體，且因
      其停止營業後迄未辦理清算，是該合夥團體尚未消滅，其
      借款債權屬全體合夥人公同共有，其借款債務應由全體合
      夥人依上開規定負償還責任，復為本院80年度重上字第46
      號民事確定判決認定旺旺公司籌備處為合夥團體，此有該
      民事判決書影本一件在卷足稽（見原法院95年度訴更字第
      1號第111頁以下）。
  (二)合夥人即讓與人錢日茂曾清償簡世杰、簡再或等人之債務，
    是否係清償自己之合夥債務？
    1.被上訴人雖稱其自錢日茂受讓191萬元之債權，依民法第
      242條之規定，得代位旺旺公司籌備處向上訴人行使追索
      權，請求償還系爭借款債權。惟查讓與人錢日茂當時係順
      順證券公司代理常務董事，且係旺旺公司籌備處合夥人之
      一，旺旺公司籌備處係由何基德、錢日茂、李舜梆、詹國
      貞、李舜梆、黃水道等人發起設立，有如前述，雖成立旺
      旺公司籌備處，然由合夥人對外募集資金以供融資墊款給
      順順證券公司客戶買賣股票以賺取利息，而上訴人將其印
      章、存摺置放於順順證券公司等情，此為兩造所不爭，且
      有上開民、刑事判決書附卷可查。旺旺公司籌備處合夥人
      詹國貞於79年12月6日南投調查站訊問時供稱：「本（79
      ）年2月間，順順公司代理常務董事錢日茂、何基德、代
      理董事李舜梆、總經理黃水道及我本人共同商議籌組旺旺
      投資公司籌備處，共同集資為順順公司炒作股票，此事決
      定後，利用順順公司董監事會議結束後，由董事長張振傳
      提出討論，經董監事同意，每個董監事籌募資金10,000,0
      00元，目標共二億元。俟股市行情滑落，原本籌募作為股
      票買賣之資金，移作為順順公司客戶融資墊款之用。」（
      見台中地檢署79年度投偵字第2849號卷第5頁），證人張
      振傳、何基德於79年12月7日南投調查站訊問時分別證稱
      ：「本（79）年2月間，順順公司代理常董錢日茂、何基
      德、代理董事李舜梆、總經理黃水道、副總經理詹國貞等
      人共同商議籌組旺旺投資公司籌備處，共同為順順公司提
      供資金炒作股票，籌募資金總額我不清楚，二、三月間公
      司召開董監事會議，會議結束時順順公司總經理黃水道、
      副總經理詹國貞、何基德等人提出籌組旺旺投資公司議案
      。」、「本（79）年2月間，順順公司代理常務董事錢日
      茂、代理董事李舜梆、總經理黃水道、副總經理詹國貞及
      我等人曾共同商議另籌組旺旺投資公司籌備處，共同集資
      買賣股票，此事決定後，利用順順公司董監事會議結束後
      ，由董事長張振傳提出討論並經董監事全體同意，由每個
      董監事籌募資金10,000,000元，目標是二億元；但自從股
      市持續滑落之後，該等原本買賣股票的資金未及投入股市
      ，為紓解順順公司客戶套牢的困境，不得已才將資金移供
      順順公司客戶融資墊款之用。」（見台中地檢署79年度投
      偵字第2850號第12、19頁），另證人李舜梆、黃水道於台
      中地檢署79年度投偵字第2746號80年2月12日偵查中均指
      稱：「旺旺投資公司籌備處是順順證券公司董監事於79年
      2月初，在董監事聯席會結束後另外召開座談會決定的」
      等語（見該卷第32、33頁），並經台中地院80年度訴字第
      816號、本院81年度上易字第4號刑事判決認定張振傳、何
      基德、錢日茂、黃水道、陳錦泉、李舜梆等人於79年2月
      間順順證券公司召開董監事聯誼會後，以座談會方式決議
      在南投縣南投市○○路791巷21號順順證券公司地下室另
      行設立旺旺公司籌備處，推由李舜梆負責辦理，嗣經多次
      座談議定以集資方式，融資墊款予順順證券公司客戶買賣
      股票等情，顯然旺旺公司籌備處係詹國貞與張振傳、何基
      德、錢日茂、黃水道、李舜梆等人發起設立甚明。
    2.讓與人錢日茂參與旺旺公司之發起設立時，錢日茂乃會在
      旺旺公司籌備處對外借款所交付之本票上背書保證，對旺
      旺公司籌備處借款之清償負責，並介紹親友王周松、魏碧
      珠、廖惠、詹廖翠粒、廖學群、詹光義、許碧珠、張水木
      等人借款予旺旺公司籌備處，錢日茂既有為旺旺公司籌備
      處募集資金，自應認錢日茂為旺旺公司籌備處之出資人，
      即為旺旺公司籌備處合夥團體之合夥人。錢日茂雖未以現
      金出資旺旺公司籌備處，但出資並不以現金為限，旺旺公
      司籌備處之設立係由錢日茂等人對外募集資金供其融資墊
      款予順順證券公司之客戶買賣股票，以賺取利息，旺旺公
      司籌備處即係以錢日茂等人對外募集資金之成果為各合夥
      人之出資，自不能以錢日茂未現金出資而否定其係旺旺公
      司籌備處之出資人。
    3.錢日茂既為旺旺公司籌備處之合夥人，對於旺旺公司籌備
      處之財產不足清償合夥之債務自應負責。訴外人簡世杰、
      簡再或等人借款予旺旺公司籌備處，旺旺公司籌備處並無
      財產可以清償簡世杰、簡再或等人之債務，錢日茂即應對
      簡世杰等人之債務負清償之責，則縱錢日茂曾清償簡世杰
      、簡再或等人之債務，亦係清償自己之合夥債務。又錢日
      茂係在清償自己之票據債務，此觀旺旺公司籌備處於向簡
      世杰、簡再或等人借款有交付張振傳簽發經錢日茂背書之
      本票，錢日茂自應對簡世杰、簡再或等人所執有之本票負
      票據責任，即有清償票款之義務，復為被上訴人於本院96
      年3月9日審理時所不否認（見本院卷第97頁第19列），足
      見錢日茂縱有清償簡世杰、簡再或等人之債務，亦係在清
      償自己之票據債務。
  (三)則訴外人錢日茂對旺旺公司籌備處是否仍有100萬元之債權
    而得讓與被上訴人？
    旺旺公司籌備處既於79底因經營不善而結束營業，並未成立
    公司，本件縱依被上訴人之主張，讓與人錢日茂有清償旺旺
    公司籌備處積欠簡世杰、簡再或等人之債務，亦係合夥人錢
    日茂清償自己之合夥債務或票據債務，讓與人錢日茂即無由
    依民法第749條規定承受債權人對主債務人之債權，錢日茂
    因無債權，則被上訴人即無從依債權讓與規定受讓其債權，
    更無從代位旺旺公司籌備處主張對上訴人之借款債權，是被
    上訴人主張其得代位旺旺公司籌備處請求上訴人給付1,000,
    000元，顯屬無據。
  (四)被上訴人雖抗辯稱合夥財產不足清償合夥之債務時，始就該
    不足之額負連帶清償之責任，旺旺公司籌備處雖無動產不動
    產等財產，惟仍有對於向該合夥為股票融資借款者之債權金
    額多達86,817,915元，其資產遠大於負債，各合夥人毋庸負
    補充連帶責任，錢日茂清償旺旺公司積欠簡世杰等人之債務
    ，即非清償自己之合夥債務，應係就債之履行有利害關係之
    第三人清償旺旺公司之債務等語。惟查旺旺公司籌備處違法
    吸金，其僅係一供客戶融資買賣股票賺取利息之合夥團體，
    倘該合夥對於股票融資借款者仍有高達86,817,915元之鉅之
    債權金額，豈有於79年2月間成立，旋於同年9月間惡性倒閉
    ，眾多投資人借款質押旺旺公司之股票均遭盜賣，求償無門
    ，形成南投地區金融風暴，債權人對順順證券公司、合夥人
    何基德、錢日茂、李舜梆、詹國貞、黃水道等人為訴請返還
    借款，先後提起民刑事訴訟，此有原法院93年度重訴字第71
    號、本院94年度重上字第87號、台中地院80年度訴字第273
    號、80年度訴字第667號、本院80年度重上字第46號、80年
    度上字第649號民事判決書、台中地院81年度自字第568號刑
    事判決書均影本等件在卷可稽；另旺旺公司籌備處之合夥人
    錢日茂、張振傳、何基德、李舜梆、黃水道、詹國貞等人因
    違反證券交易法，經台中地院80年度訴字第816號、本院81
    年度上易字第4號刑事判決有罪確定，是難認旺旺公司尚有
    高達86,817, 915元之債權存在可供求償，且依合夥人之一
    李舜梆於刑事案件審理時供稱：「（問：為何將錢挪去作丙
    ？）當時順順證券公司要作丙，為避免證管會追查才成立一
    個旺旺公司，其實旺旺根本不存在。」（見原法院94年度訴
    字第427號民事影卷所附台中地院筆錄），於台中地院81年
    度自字第568號詐欺案件供稱：「旺旺公司之資金供順順公
    司丙種墊款之用」、「…旺旺籌備處實際上是由順順公司在
    操作，伊只是負責記帳而已」（見另案南投地院94年度訴字
    第427號詹國貞民事理由(一)狀證六，該判決書第2頁背面第4
    -5行、同頁倒數第9-5行），益證旺旺公司僅係合夥人非法
    融資墊款（俗稱作丙）時所利用之不存在公司，自無仍有債
    權金額多達86,817,915元存在之可能。則錢日茂縱有清償旺
    旺公司積欠簡世杰等人之債務，亦係清償自己之合夥債務，
    即非就債之履行有利害關係之第三人清償旺旺公司之債務甚
    明。被上訴人自無從受讓債權而得代位旺旺公司行使求償權
    。
  (五)至於被上訴人辯稱縱認錢日茂有以勞務出資而為合夥人，依
    民法第667條第3項規定，錢日茂不受損失之分配，即無庸負
    補充連帶責任等語。惟按合夥財產不足清償合夥之債務時，
    各合夥人對於不足之額，連帶負其責任。民法第681條定有
    明文。又同法第667條第3項規定，勞務出資合夥人，除契約
    另有訂定外不受損失之分配，僅為合夥人內部之關係規定，
    苟為出名合夥人，對於合夥債權人之外部關係，於合夥財產
    不足清償合夥之債務時，仍不能解免應負連帶之責，本件錢
    日茂既為旺旺公司籌備處合夥人，此為本院所認定之事實，
    有如前述，錢日茂自對合夥債務負連帶之責任，是其所辯亦
    無可採。另李舜梆亦係旺旺公司籌備處合夥人，是被上訴人
    備位聲明，請求上訴人應給付旺旺公司籌備處設立人李舜梆
    100萬元及自79年5月16日起至清償日止，按年息百分之5計
    算之利息，並由被上訴人代位受領，亦於法無據。末查旺旺
    公司籌備處對上訴人之借款債權，其請求權是否已逾15年之
    消滅時效，此部分兩造之爭執並不影響判決之結果，故不予
    論斷。
七、綜上所述，上訴人抗辯被上訴人並非旺旺公司籌備處之債權
    人，不得代位行使旺旺公司籌備處對上訴人之借款債權，自
    屬可信，被上訴人主張伊有代位請求權為不足採。從而，被
    上訴人本於債權讓與及代位請求權之法律關係，先位聲明請
    求上訴人應給付旺旺公司籌備處100萬元及自79年5月16日起
    至清償日止，按年息百分之5計算之利息，並由被上訴人代
    位受領；備位聲明請求上訴人應給付旺旺公司籌備處設立人
    李舜梆100萬元及自79年5月16日起至清償日止，按年息百分
    之5計算之利息，並由被上訴人代位受領，為無理由，不應
    准許。其假執行之聲請亦失所附麗，應併予駁回。原審判命
    上訴人給付，並為假執行之宣告，自有未洽。上訴意旨指摘
    原判決不當，求予廢棄改判，為有理由。自應由本院予以廢
    棄改判，如主文第1、2項所示。
八、本案事證已臻明確，兩造其餘之攻擊防禦方法，經審酌後，
    認均與本件之認定及判決之結果無礙，故不再一一論述，併
    此敘明。
九、據上論結，本件上訴為有理由，依民事訴訟法第450條、第
    78條，判決如主文
中　　華　　民　　國　　96　　年　　4 　　月　　25　　日
                  民事第五庭    審判長法　官　林陳松
                                      法　官  鄭金龍
                                      法　官  王重吉
以上正本係照原本作成。
不得上訴。
　　　　　　　　　　　　　　　　　　　書記官　紀美鈺
中　　華　　民　　國　　96　　年　　4 　　月　　25　　日
                                                      Ｃ
